---
title: "Rによる探索的データ分析入門 - 変換"
author: "発電基盤開発課　高津一誠"
date: "2018年11月28日"
header-includes:               # LaTeXの設定
  - \usepackage{float}         # 図の位置を指定する方法を用意する
  - \usepackage{placeins}      # \FloatBarrierで図の動ける範囲を限定
  - \floatplacement{figure}{H} # H:図の位置を固定、h:おおよそ固定
output:
  pdf_document:
    # toc: true                # 目次作成
    number_sections: true      # 章番号作成
    fig_caption: true          # 図キャプション作成
    latex_engine: xelatex      # TeX種類を指定
    keep_tex: yes              # TeXソースを残す
  html_document:
    df_print: paged            # データフレームをページ対応表示する
  word_document:
    fig_caption: true          # 図キャプション作成
documentclass: bxjsarticle
classoption: xelatex,ja=standard
geometry: no
---

```{r setup, include=FALSE}
library(knitr)
library(tidyverse)

# グラフ中の日本語の文字化け対策
#   出力フォーマットがPDF(TeX)の場合のみ実行される
if (knitr::opts_knit$get("rmarkdown.pandoc.to") %in% c("beamer", "latex")) {
  options(device = function(file, width = 7, height = 7, ...) {
    cairo_pdf(tempfile(), width = width, height = height, ...)
  })
  knitr::opts_chunk$set(dev="cairo_pdf", dev.args=list(family="VL Gothic"))
}

# Rコード部の設定
knitr::opts_chunk$set(echo = T, fig.align="center", warning = F, message = F)

# ggplotグラフで日本語を使えるようにする
old <- theme_set(theme_gray(base_family = "VL Gothic"))

# baseグラフで日本語を使えるようにする
par(family = "VL Gothic")

# 表出力用に、数値の有効桁数を限定する
options(digits = 5)
```

# 変換とは

前回は可視化について勉強しましたが、データの各変数（列）の値をそのまま使用しました。
これは実験結果の生データがそのまま評価対象だった場合の処理と考えることができます。
これに対して、生データから変換したデータが評価対象になることも多くあります。例えば、直接計測が難しいものを間接的に計測する場合や、空間的なバラツキが大きいときに複数の計測点の平均値を使いたい場合など、様々な場合があります。
今回はこのような場合に使用する変換の方法を学びます。
ただしデータを変換する場合には、誤差の扱いに注意が必要です。（統計の勉強会で既に扱った不確かさの伝播の問題ですが、ここでは触れません。）  


# 様々な変換処理

Rでのデータ変換処理は、tidyverseパッケージに含まれるdplyrパッケージを使用します。データ変換処理の一覧は、メニュー[Help -> Cheetsheets -> Data Transformation with dplyr]で確認することができますが、今回はこの中で最もよく使うものを紹介します。

:よく使う変換処理

|処理            |説明                                                              |
|:---------------|:-----------------------------------------------------------------|
|`filter()`      |フィルタ：条件に合った行を抽出する。                              |
|`arrange()`     |並び替え：指定した変数（列）で並び替える。                        |
|`select()`      |選択：変数（列）を絞り込む。                                      |
|`mutate()`      |変換：新しい変数（列）を作ったり、いまある変数を書き換えたりする。|
|`summarise()`   |要約：変数（列）のすべての値（行）を1つの値に要約する。           |
|`group_by()`    |グループ化：変数（列）の値でデータをグループ化する。              |


今回使用するデータは、パッケージ`nycflights13`に入っているデータ`flights`で、ニューヨークの空港の2013年の離発着データです。パッケージをインストールしていない方は、まずインストールしてください。

```{r, fig.cap="使用するデータ(flights)"}
flights <- nycflights13::flights
flights
```

## フィルタ

フィルタは指定した条件に合った行を抽出する処理で、Excelでも似た機能（下表）があり、オートフィルタはよく使っていると思います。
しかし、オートフィルタでは列ごとに指定した条件がAND条件（すべての条件が満たされた行が残る）にしかならない点が、フィルタオプションでは若干使いにくい点が難点です。
そしてどちらの機能でも、様々なフィルタ条件での結果をすべて残したいなら、シートごとコピーするくらいしか方法がありません。

:Excelのフィルタ機能

|名前              |説明                                                                                 |
|:-----------------|:------------------------------------------------------------------------------------|
|オートフィルタ    |ヘッダ行に追加されたドロップダウンメニュ－で、フィルタ条件を指定できる（AND条件のみ）|
|フィルタオプション|列ごとのフィルタ条件を、データと別のセルに書く（行内の条件はAND、行間の条件はOR）    |


Rではもっとスマートにフィルタをかけることができます。`filter()`で、フィルタの条件式を指定します。条件式は変数（列）名と比較演算子を使って記述し、複数の条件式を論理演算子を使って組み合わせることができます。結果を他の処理にも使いたい場合は、名前をつけて保存することができます。

例1：出発遅延時間`dep_delay`が120分より長いものを抽出し、可視化により確認する。

フィルタをかけた結果に`result`という名前をつけて保存し、その結果を可視化[^1]しています。結果を一つの処理にしか使わない場合は、直接パイプ演算子`%>%`でフィルタ処理`filter()`を別の処理（この場合は可視化処理`ggplot()`）とつなげばOKです。

[^1]:確認しやすいようグラフにいくつかの工夫をしています。`geom_histogram()`で指定している`boundary`は階級の境界値です。`scale_x_continuous()`で指定している`breaks`は軸目盛りで、1～11の連続する整数の120倍を目盛りに指定しています。

```{r, fig.cap="フィルタの例1", fig.height=3}
result <- flights %>% filter(dep_delay > 120)
result %>% 
  ggplot(aes(x = dep_delay)) +
  geom_histogram(binwidth = 40, boundary = 120) +
  scale_x_continuous(breaks = 120 * 1:11)
```

:比較演算子

|演算子     |説明      |
|:---------:|:--------:|
|`>`        |大きい    |
|`>=`       |以上      |
|`<`        |小さい    |
|`<=`       |以下      |
|`==`       |等しい    |
|`!=`       |等しくない|
|`%in%`     |含む      |
|`%between%`|以上、以下|

:論理演算子

|演算子|説明|
|:----:|:--:|
|`&`   |AND |
|`|`   |OR  |
|`!`   |NOT |

複数の条件式を組合せた例をいくつか紹介します。  

例2：出発遅延時間が120分以上280分以下のデータを抽出する。

条件式を以下のように組合せれば、目的とするフィルタ条件を作成することができます。  
また、「以上AND以下」の組合せの場合、`data.table`パッケージを読み込むと使える`%between%`演算子を使うと簡単に書けます。

```{r, fig.cap="フィルタの例2", fig.height=2, fig.width=2}
flights %>% filter(dep_delay >= 120 & dep_delay <= 280) %>% 
  ggplot(aes(x = dep_delay)) +
  geom_histogram(binwidth = 40, boundary = 0) +
  scale_x_continuous(breaks = 40 * 3:7)

library(data.table)
flights %>% filter(dep_delay %between% c(120, 280)) %>% 
  ggplot(aes(x = dep_delay)) +
  geom_histogram(binwidth = 40, boundary = 0) +
  scale_x_continuous(breaks = 40 * 3:7)
```

例3：航空会社がアメリカン航空、デルタ航空、ユナイテッド航空のいずれかのデータを抽出する。

条件式を以下のように組合せれば、目的とするフィルタ条件を作成することができます。  
また、この場合は、`%in%`演算子を使うと簡単に書けます。

```{r, fig.cap="フィルタの例3", fig.height=2, fig.width=2}
flights %>% filter(carrier == "AA" | carrier == "DL" | carrier == "UA") %>% 
  ggplot(aes(x = carrier)) +
  geom_bar()

flights %>% filter(carrier %in% c("AA", "DL", 'UA')) %>% 
  ggplot(aes(x = carrier)) +
  geom_bar()
```


## 並べ替え

並び替えは指定した変数（列）でデータを並び替える処理で、Excelでも同等の機能があるので分かりやすいと思います。
Rでは`arrange()`で、並び替えに使用したいキー変数名を指定するだけです。複数の変数を指定するときはカンマで区切ります。
また降順にしたいときは、変数に`desc()`（降順：descending orderの略）を適用した結果を指定します。

例：出発遅延時間と到着遅延時間で並び替える。

まず出発遅延時間の昇順で並び替え、出発遅延時間が同じものは到着遅延時間の降順で並び替えます。
また、データ数が多いので、あらかじめフィルターをかけ、出発遅延時間が380～410分のデータに絞り込んでいます。
可視化による確認は、以下の2つの点で確認できるように工夫しています。

1. `geom_path()`はデータの並び順に線を引くので、線が横軸の昇順と縦軸の降順に並んでいればOKです。
2. 並び替えた後に行番号をつけ、行番号を色に割当てているので、点の色が横軸の正順と縦軸の逆順のグラデーションになっていればOKです。

```{r, fig.cap="並び替えの例", fig.height=4}
flights %>% 
  filter(dep_delay %between% c(380, 410)) %>% 
  arrange(dep_delay, arr_delay %>% desc) %>% 
  rowid_to_column("id") %>% 
  ggplot(aes(x = dep_delay, y = arr_delay, color = id)) + 
  geom_path() +
  geom_point() +
  scale_color_viridis_c()
```


## 選択

選択はデータ分析に必要な変数（列）のみ残して他を削除する処理で、Excelなら列を削除する操作にあたります。
Rでは`select()`で、選択したい変数名を指定するだけです。また削除したい変数名の前にマイナス記号をつけて指定し、その他を残すこともできます。ヘルパー関数と呼ばれる関数を使うと、変数名の指定をさらに楽にすることができます。

:ヘルパー関数

|ヘルパー関数   |説明                                |
|:--------------|:-----------------------------------|
|`starts_with()`|指定した文字列から始まる変数名      |
|`ends_with()`  |指定した文字列で終わる変数名        |
|`contains()`   |指定した文字列を含む変数名          |
|`matches()`    |指定した正規表現がマッチする変数名  |
|`num_range()`  |指定した文字列と数字の組合せの変数名|
|`one_of()`     |指定した一覧に含まれる変数名        |
|`everything()` |すべての変数名                      |

例1:航空会社と遅延時間だけを選択する。

選択したい変数名を指定しただけの簡単な例です。

```{r, fig.cap="選択の例1"}
flights %>% select(carrier, dep_delay, arr_delay)
```

例2：以下のように変数を選択する少し複雑な例です。

- 航空会社
- 変数名に`dep_`を含む変数
- （ここまで選択された変数のうち）変数名が`sched_`から始まらない変数
- 変数名が一覧`colnames_datetime`に含まれる変数

```{r, fig.cap="選択の例2"}
colnames_datetime <- c("year", "month", "day", "hour", "minute")

flights %>% 
  select(carrier, contains("dep_"), -starts_with("sched_"), one_of(colnames_datetime))
```


## 変換

変換は新しく変数（列）を作ったり、今ある列を書き換えたりする処理で、Excelでは新しく列を作って値を計算する操作にあたります。
Rでは`mutate()`で、値を算出する式と変数名を等号で組合せることで指定します。

:指定できる式

|式の種類|説明                                                          |
|:-------|:-------------------------------------------------------------|
|固定値  |文字列や数値、真偽値などの固定値を指定することができる。      |
|演算式  |各種の演算子や関数を使って演算した結果を指定することができる。|
|条件式  |`if_else()`などを使って、条件ごとに式を変えることができる。   |

:演算子や関数の一部

|種類                    |一覧                                                  |
|:-----------------------|:-----------------------------------------------------|
|四則演算、べき乗        |`+`,`-`,`*`,`/`,`^`                                   |
|モジュラー演算（商、余）|`%/%`,`%%`                                            |
|初等関数（三角関数）    |`sin()`,`cos()`,`tan()`,`asin()`,`acos()`,`atan()`[^2]|
|初等関数（指数関数）    |`exp()`                                               |
|初等関数（対数関数）    |`log()`[^3],`log2()`,`log10()`                        |
|初等関数（平方根）      |`sqrt()`                                              |
|その他（絶対値）        |`abs()`                                               |
|その他（丸めなど）      |`round()`,`floor()`,`ceiling()`                       |
|比較演算                |`>`,`>=`,`<`,`<=`,`==`,`!=`                           |
|論理演算                |`&`,`|`,`!`                                           |

[^2]:y値とx値を指定できる`atan2()`もあります。
[^3]:`base`を指定すると任意の底の対数を求めることができます。

例1：出発遅延時間を自分で計算してみる。

出発時刻から出発予定時刻を引いた値を持つ、新しい変数`dep_delay_calc`を作っています。
可視化による確認は、元のデータにある出発遅延時間と比較するために散布図を描いています。
ただし、この計算には問題があるので修正が必要です。

```{r, fig.cap="変換の例1"}
flights %>% 
  mutate(dep_delay_calc = dep_time - sched_dep_time) %>% 
  ggplot(aes(x = dep_delay, y = dep_delay_calc)) +
  geom_point() +
  coord_fixed()
```

例2：両方の遅延時間が60分より大きい場合に"YES"、そうでない場合に"NO"とする。

条件式`if_else()`を使って固定値を切り替えています。ただし、この場合には、結果を真偽値としていいなら、条件式をそのまま指定した方がより簡単です。

```{r, fig.cap="変換の例2", fig.height=2}
flights %>% 
  mutate(large_delay = if_else((dep_delay > 60 & arr_delay > 60), 
                               "YES", "NO")) %>% 
  ggplot(aes(x = dep_delay)) + geom_histogram(binwidth = 50) +
  facet_wrap(~ large_delay)

flights %>% 
  mutate(large_delay = dep_delay > 60 & arr_delay > 60) %>% 
  ggplot(aes(x = dep_delay)) + geom_histogram(binwidth = 50) +
  facet_wrap(~ large_delay)
```

## 要約

要約はすべての行の値を1つの値に変換する処理で、Excelでは範囲選択して集計関数を使う操作にあたります。
Rでは`summarise()`で、要約値の名前と要約値を求める式とを等号で組合せることで指定します。
また`summarise_at()`で、要約対象の変数名と要約関数の一覧とを指定する方法もあります。
複数種類の要約値を求める場合は、`summarise_at()`を使った方が便利です。

例1：到着遅延時間の平均値を`summarise()`で求める。

到着遅延時間の平均値を求めて、`mean_arr_delay`と名前をつけています。[^4]

```{r, fig.cap="要約の例1"}
flights %>% summarise(mean_arr_delay = mean(arr_delay))
```

例2：到着遅延時間の平均値を`summarise_at()`で求める。

要約対象と要約関数を指定しています。[^4]

```{r, fig.cap="要約の例2"}
flights %>% summarise_at("arr_delay", funs(mean))
```

[^4]:あとで説明しますが、到着遅延時間には欠損値が含まれているため、そのままでは平均値を求めることができません。

### 欠損値の扱い

Rでは、データが欠損した場合に特別な値`NA`[^5]を使います。そして、`NA`を含む計算結果は`NA`となったり、`NA`を含むデータを可視化すると警告メッセージが表示されたりします。これは、欠損値に対して適切な処理を行うことをユーザに要求していると考えてください。例えば、欠損したデータは前後の値から補間できるかもしれませんし、除去すべきかもしれません。
ここでは、欠損値を処理する例をいくつか見てみましょう。

[^5]:計測器には、データが測れなかったときにレンジ外の値を使ったり、数値の代わりに文字列を指定したりするものがあります。こうした値をとることは、その計測器だけで意味を持つ方法で統一的に使える方法ではありません。（逆に言うと、そうした計測器からRにデータを読み込むときには、個別のルールに基づいて欠損値`NA`として読み込むべきで、後で勉強しますが簡単な方法で実現できます。）

- 欠損値を含む行をすべて除去する

    すべての変数に欠損がない場合しか、データを分析する意味がない場合に使います。
    
    ```{r, fig.cap="欠損値の扱いの例1"}
    data <- tibble(time = 1:100, 
                   a = c(NA, NA, rnorm(98)), 
                   b = c(1:50, NA, 52:100) * 0.1 + 20)
    
    data %>% drop_na() %>% summarise_at("a", funs(mean, sd))
    ```

- 対象変数に含まれる欠損のみを除去する

    個別の変数の集約値を求めるなど、欠損を個別に処理した方がよい場合に使います。
    集約関数の中で欠損値を除去するように指定する方法と、`drop_na()`で変数を指定する方法があります。
    
    ```{r, fig.cap="欠損値の扱いの例2"}
    data %>% summarise_at("a", funs(mean(., na.rm = TRUE), sd(., na.rm = TRUE)))
    data %>% drop_na(a) %>% summarise_at("a", funs(mean, sd))
    ```

- 欠損値を線形補間する
    
    欠損値の前後の値を使って線形補間するのが妥当な場合に使います。
    線形補間処理`na.approx()`を使うには、zooパッケージをインストールし、ロードする必要があります。
    
    ```{r, fig.cap="欠損値の扱いの例3", fig.height=3, fig.width=4}
    library(zoo)
    data %>% ggplot(aes(x = time, y = b)) + geom_path() + geom_point()
    data %>% mutate(b = b %>% na.approx(time)) %>% 
      ggplot(aes(x = time, y = b)) + geom_path() + geom_point()
    ```

## グループ化

グループ化は指定した変数（列）の値ごとのグループにデータをまとめる処理で、グループ化されたデータを使って処理を行うと、グループごとに処理が実行されます。可視化でサブグラフの階層を追加すると1つのグラフが変数の組み合わせごとのグラフに変化するのと似ていて、グループ化を使うと効率的に処理を記述することができます。Excelでは、この機能の一部をピボットテーブルを使った集計で実現できますが、すべての機能ではありませんし使いにくい点[^6]もあります。
Rでは`group_by()`で、グループ化したい変数名を指定するだけです。

[^6]:処理が遅い、データが変更（追加・変更・削除）された時の更新が面倒、ピボットテーブルから更に集計することができない、などが使いにくい点です。

### グループ化＋要約

グループ化した後に要約処理を行うと、要約値をグループごとに求めることができます。

例：航空会社ごとに、出発遅延時間の平均、中央値、標準偏差を求める。

```{r, fig.cap="グループ化＋要約の例"}
flights %>% drop_na() %>% 
  group_by(carrier) %>% 
  summarise_at("arr_delay", funs(mean, median, sd))
```


### グループ化＋フィルタ

グループ化した後にフィルタ処理を行うと、フィルタ条件の式がグループごとに評価されます。

例：航空会社ごとに、出発が最も遅れた日付を求める。

```{r, fig.cap="グループ化＋フィルタの例"}
flights %>% drop_na() %>% 
  group_by(carrier) %>% 
  filter(dep_delay == max(dep_delay)) %>% 
  select(carrier, year, month, day, dep_delay)
```


### グループ化＋変換

グループ化した後に変換処理を行うと、値を算出する式がグループごとに評価されます。

例：航空会社ごとに、平均遅延時間からのオフセット値を求める。

```{r, fig.cap="グループ化＋変換の例"}
flights %>% drop_na() %>% 
  arrange(year, month, day, dep_time) %>% 
  group_by(carrier) %>% 
  mutate(dep_delay_offset = dep_delay - mean(dep_delay)) %>% 
  select(carrier, year, month, day, dep_delay, dep_delay_offset)
```





